【裁判字號】    92,判,892
【裁判日期】    920710
【裁判案由】    營利事業所得稅
【裁判全文】
最  高  行  政  法  院  判  決                    九十二年度判字第八九二號
    上  訴  人  台新商業銀行股份有限公司
    代  表  人  甲○○
    訴訟代理人  陳建宏
    被 上訴 人  財政部臺北市國稅局
    代  表  人  乙○○
右當事人間因營利事業所得稅事件，上訴人不服中華民國九十一年八月二十一日臺北
高等行政法院九十一年度訴字第三九五號判決，提起上訴。本院判決如左：
    主  文
原判決廢棄。
訴願決定及原處分（復查決定）均撤銷。
第一審及上訴審訴訟費用均由被上訴人負擔。
    理  由
本件上訴人主張：一、原判決不以「扣繳憑單」之記載為認定基礎，實有判決違背法
令之錯誤：按所得稅法第九十二條第一項規定扣繳義務人應於每月十日前將上一月內
所扣稅款向國庫繳清，並於每年一月底前將上一年內扣繳各納稅義務人之稅款數額開
具扣繳憑單，彙報稅捐稽徵機關查核，並於二月十日前將扣繳憑單填發納稅義務人。
因此，如填發扣繳憑單者為機關或公營事業，其有登載虛偽不實者，則構成刑法第一
百三十一條圖利罪，亦構成刑法第二百十三條之罪，責任不可謂不輕。而未具公務員
身分之扣繳義務人，亦可能成立刑法第二百十四條及二百十五條之罪。如此重要之憑
證，原判決竟否認其所載內容為真，認為其所記載「所得人」為不實，並進而否准扣
繳憑單上所載納稅義務人依所得稅法第九十四條、第九十九條及第一百條得享抵繳之
權利。被上訴人除違法行政外，更有成立刑法第一百二十九條違法徵收及抑留剋扣罪
之嫌。原判決竟採信被上訴人之主張，其判決顯違背法令。原判決又認為「前手」不
以是否取得前手息扣繳憑單為要件均可以扣繳稅額抵繳稅款云云。第查：按於本件情
形，個人前手不必申報買賣債券之所得（不論認係證券交易所得或債券利息），乃財
政部六十四年九月四日臺財稅第三六四四○號、七十五年臺財稅第0000000號
及八十二年臺財稅第00000000號等釋令所明文規定者，依此等合法有效之釋
令，所有個人前手並非該等前手息之納稅義務人，並無依法「應申報而未申報」之情
形，「後手」更無對之辦理扣繳之義務。因此依現行法令，個人前手絕無短報甚或逃
漏稅行為，依法更不可能產生任何被扣繳稅額及扣繳憑單，原判決「立論基礎」全屬
與現行法律相反之規定。例如納稅義務人應申報並應被扣繳而實際未被扣繳時，自無
法取得扣繳憑單。於此情形，該納稅義務人不能利用「扣繳稅額」抵退稅款的原因，
並非無「扣繳憑單」，而係「無扣繳稅額」，原判決理論之錯誤，至為明顯。因此，
只有在有實際辦理扣繳但因故未能提出扣繳憑單之情形下，納稅義務人才得申請補發
扣繳憑單以申請抵退稅。這種情形顯然在本件，不論前手是營利事業或個人，均不存
在。被上訴人違背所得稅法第八十八條、第八十九條、第九十二條、第九十四條、第
九十九條及第一百條之規定及租稅法原理，至為明顯。尤有進者，被上訴人主張，若
依法應被扣繳而實際卻漏未被扣繳之納稅義務人，稅捐機關雖無扣繳憑單卻可「主動
」給予利用虛擬之扣繳稅額抵退稅云云，更是嚴重違反法律之圖利瀆職罪行。二、原
判決理由除違反權利與義務相互關連之規定不容割裂適用原則外，亦與所得稅法第八
十八條及第一百條等稅法規定及租稅基本原則嚴重相悖：按「人民有依法律納稅之義
務」係為憲法第十九條所明定；又「法律所定之事項若權利義務相關連者，本於法律
適用之整體性及權利義務之平衡，當不得任意割裂適用。」亦為司法院釋字第三八五
號解釋文所明示。本案中上訴人為債券交易之最後持票人，付息機構亦依財政部六十
四年所頒布之解釋函令，以付息時之持票人為納稅義務人，就全部利息一次扣繳所得
稅，故上訴人承受被依法強制扣繳稅款之義務，但於辦理八十四年度營利事業所得稅
結算申報時，被上訴人卻又主張上訴人並非本案系爭扣繳稅款之實際納稅義務人，反
而採實質課稅原則，否准上訴人以其抵繳應納稅額之權利。該主張等於是對同一所得
，權利與義務關連的事項，做不同認定，並且均以不利上訴人者為準，顯有違釋字第
三八五號解釋之意旨，即有可議之處；又僅依實質課稅原則，否定上訴人為扣繳稅款
之實際納稅義務人，進而否准其抵扣應納稅額，顯然添加法律所無之限制，違反租稅
法律主義，鈞院九十一年判字第一四八二號判決中亦持相同之見解，並因此撤銷被上
訴人有關前手息不當之處分。納稅義務人被扣繳之稅基，乃一切「非屬免稅所得」的
「利息、租金」等所得稅法第八十八條所規定應辦理扣繳之各類所得總額。被上訴人
竟杜撰發明「限定應以自行繳納之稅款始有適用」之非法行政法理，原判決竟亦同意
該主張，其違法行政，昭然若揭。尤其依財政部六十四年九月四日臺財稅第三六四四
0號函之規定，「前手息」之「納稅義務人」乃「後手」，「個人前手」並非「納稅
義務人」，益可見被上訴人之主張，實無理論基礎，毫無足採。三、原判決對財政部
七十五年七月十六日臺財稅第0000000號函規定之意義，解釋錯誤：按該函令
上所引文字係對應於前段「買受人若為營利事業，可由該事業按債券持有期間，依債
券之面額及利率計算利息收入」的規定，而為區別待遇。易言之，買受人如為營利事
業，則可享有減除購入成本的利益；而在買受人為個人之情形，因個人多未設帳，其
是否有支付給前手利息或所支付金額多寡，均不易勾稽查核，故一律不予減除成本之
方式計算利息所得。兩相對照，亦可證明「後手」為營利事業時，以債券利息收入減
除取得成本之方式申報債券利息所得，於法並無不合。四、查政府公債係長期債券，
其「利率」於發行時，係按競標結果而定，而競標人之投標價格，係基於適用既存現
有法令規定之「租稅負擔成本」以及基於該等「租稅負擔成本」所造成之次級（流通
）市場上RP交易之成本等因素而決定。由此方式決定之公債票載利息，係在公債存續
期間，已預先決定，其衍生之交易成本、交易數量及交易利潤亦已間接「預先發生」
，「後手」之經濟上的地位在公債發行時已經固定不可逆轉。因此，對於已經發行尚
未到期之公債，依法已不可以修改法律之方式變更其法律評價及法律效果，自更不容
行政機關恣意變更「現行法」之解釋而改變其法律評價及法律效果。原判決竟認為原
核定稅額行為屬負擔處分，以有所得者方得以其預繳之稅款抵繳應付稅款，作為適用
信賴保護原則之基礎，卻未能同時考慮該項扣繳義務亦為財政部函釋所規定，要求付
息機構於付息時，所應承受之扣繳義務，原判決解釋明顯錯誤（鈞院九十年度判字第
六七一號判決參照）。此次前手債券利息收入扣繳稅款不得由債券持有兌息者，抵扣
其應納稅額之案件，及前溯五年之同樣案件，如依被上訴人所述，上訴人等票券金融
業者之營利事業所得稅申報，因採會計師查核簽證申報，故當時均由原核定採非逐案
逐項查核或逕採暫按書面審核方式核定，如此說法成立，則自八十六年度起票券金融
業之營利事業所得稅申報案件，早應有經抽查，而核定不予抵扣前手債券利息收入扣
繳稅款之案例，惟事實上八十八年度以前，被上訴人從未核定過任何一家票券、金融
及證券業者，不得抵扣前手之債券扣繳稅款，如今被上訴人卻說突然發現，並依據稅
捐稽徵法第二十一條規定及營利事業所得稅結算申報書面審核案件抽查辦法之規定，
予以抽查核定，且追溯前五年，實令人匪夷所思。系爭債券前手息之扣繳稅款，被上
訴人就會計師查核簽證申報書作書面審查時，對已載明上訴人據以申請抵繳之債券利
息之扣繳憑單之扣繳稅款含有前手債券持有人扣繳稅款之事實，並未表示不妥而如數
核定准以抵繳，其事後之發現，既載明於原資料，並無新資料，能否謂為另發現應徵
之稅捐，即有可議之處，此荒謬現象將反映被上訴人之審查能力及潛在動機令人擔憂
。綜上所述，原判決既有違誤，請將之廢棄並撤銷訴願決定及原處分等語。
被上訴人則以：查原審判決理由所引所得稅法第七條第四項、第八十九條第一項第二
款、第七十一條、第一百條前段及財政部六十四年九月四日臺財稅第三六四四○號函
及七十五年七月十六日臺財稅第0000000號函等規定，並無適用法規不當情事
。上訴人對之縱有爭執，依鈞院六十一年裁字第一五三號及六十二年判字第六一○號
判例，要難謂為適用法規錯誤或不當，是本件應無行政訴訟法二百四十二條規定，提
起上訴之要件。上訴人提起上訴，顯無理由，敬請將之駁回等語，資為抗辯。原審斟
酌全辯論意旨及調查證據結果，以：按「本法稱納稅義務人，係指依本法規定，應申
報或繳納所得稅之人。」「前條各類所得稅款，其扣繳義務人及納稅義務人如左︰．
．．二、薪資、利息．．．；納稅義務人為取得所得者。」「納稅義務人應於每年二
月二十日起至三月底止，填具結算申報書，向該管稽徵機關，申報其上一年度內構成
綜合所得總額或營利事業收入總額之項目及數額，以及有關減免、扣除之事實，並應
依其全年應納稅額減除暫繳稅額及尚未抵繳之扣繳稅額，計算其應納之結算稅額，於
申報前自行繳納。」「納稅義務人每年結算申報所得額經核定後，稽徵機關應就納稅
義務人全年應納稅額，減除暫繳稅額、未抵繳之扣繳稅額，及申報自行繳納稅額後之
餘額，填發繳款書，通知納稅義務人繳納。」行為時所得稅法第七條第四項、第八十
九條第一項第二款、第七十一條第一項前段、第一百條第一項定有明文。因此，有取
得利息所得者，即為納稅義務人，應主動申報利息所得，如符合扣繳稅額抵繳應納稅
款之規定者，即可抵繳稅款，不以是否取得扣繳憑單為要件。則所得稅法有關利息所
得，得以扣繳稅額抵繳應納稅款者，係以依所得稅法規定，應申報或繳納利息所得稅
之「納稅義務人」而言；換言之，得為扣繳稅額抵繳應納稅款之對象，以應將利息所
得申報、繳納所得稅之承擔納稅義務者為限；反之，如未申報利息所得，而未繳納利
息所得稅者，則無扣繳稅額抵繳應納稅款之適用，此為當然之解釋。至於第三人取得
利息所得部分，是否得抵繳應納稅款，核與納稅義務人無關，縱令事實上係由納稅義
務人代繳稅款，並不能因此變更公法上納稅義務之主體。是該項利息所得之扣繳稅款
，僅能由該第三人依法抵繳之，其代繳稅款之納稅義務人，自無以自己名義請求抵繳
稅款之權利。次按六十四年五月三十一日公布施行之「中央政府建設公債發行條例」
第六條規定：「本公債分為甲、乙兩種。甲種公債利息所得，不免繳所得稅；乙種公
債利息所得，免繳一部或全部所得稅，由財政部審酌發行時全部狀況擬訂，報行政院
核定。」財政部鑑於過去發行乙種國庫券時，如在一年中有轉手多次者，依該部（
）臺財稅第三八六一九號函釋，係由中央銀行將個別分段持有之資料移送財稅資料處
理中心，憑以計算各人之所得憑以課稅之情形，增加稽徵機關執行之困難，亦無法辦
理扣繳。該部為簡化稽徵作業及扣繳手續，遂於六十四年九月一日依上開條例發行甲
種公債第一期債票十六億時，以六十四年九月四日臺財稅第三六四四○號函釋：「本
債票無論曾否轉讓，均應由付息機構，以付息時之持票人為納稅義務人（記名式者為
最後記名之人）就全部利息一次扣繳所得稅；並根據持票人之身分證明，依法填報扣
繳憑單。納稅義務人為中華民國居住之個人或營利事業者，應將該項利息所得，依法
合併當年度所得申報所得稅。」就中央政府建設公債甲種債票利息，改以付息時之債
票持有人就全部利息一次扣繳所得稅，與所得稅法第八十八條、八十九條、第九十二
條規定不牴觸，可以採用。再按一般公債、公司債、金融債券等因載有約定之利率，
債券持有人依民法第六十九條、第七十條規定，對於此項約定利息按權利存續期間之
日數，取得其法定孳息。此項利息未獲支付前，如將債券讓售，依同法第二百九十五
條前段規定，推定其隨同原本移轉於受讓人，債券原持有人因而經由買賣價金取得是
項利息收益。因此，債券之買賣，如係於該債券之付息日為之，讓售價格之認定，尚
不生何疑義；若於兩付息日間為之，其買賣價格中實已包括兩部分，一為取得債券所
支付之對價，另一為未屆付息日該債券法定利息請求權之讓與價金。惟由於買賣債券
之交易所得停徵，「利息所得」與「證券交易所得」如未明確劃分，除將造成原持有
人之法定利息收益，將誤為證券交易所得免稅外，並將增加債券利息兌領人之利息所
得，造成課稅錯誤。財政部乃於七十五年七月十六日以臺財稅第0000000號函
釋：「營利事業或個人買賣國內發行之公債、公司債及金融債券，買受人若為營利事
業，可由該事業按債券持有期間，依債券之面值及利率計算之『利息收入』，如其係
於兩付息日間購入債券並於取息前出售者，則以售價減除其購進該債券之價格及依上
述計算之利息收入後之餘額作為其證券交易損益。買受人若為個人，因個人一般多未
設帳，應一律以其兌領之利息金額併入其當期綜合所得稅課徵。」闡明營利事業應按
實際情形列報利息收入，其債券賣出時超過購進價格及利息收入後之餘額為證券交易
損益；並附帶說明個人因未設帳，應一律以兌領之利息併入其綜合所得稅課稅，符合
所得稅法課稅公平之原則。因此，所謂債券「前手息」，乃為區分債券利息兌領人所
持有債券期間申報所得之利息，及非持有（即其前手持有）期間，未申報所得之債券
利息，而予分野界定之名詞。依上開函釋可知，前手息所得者如為營利事業者，應按
其持有債券期間，計算利息所得課徵營利事業所得稅；惟前手息所得者如為個人者，
因前手個人既未設帳又無扣繳憑單歸課資料，其不列入綜合所得稅結算申報，稽徵機
關亦未予核課其綜合所得稅；營利事業如係債券利息兌領人，僅按其持有債券期間，
計算利息所得課徵營利事業所得稅，依前開所得稅法規定，亦僅就申報利息所得範圍
內之扣繳稅額抵繳應納稅款，其未持有債券期間之其餘利息（即前手息），認非屬該
營利事業之利息所得，毋庸申報，不課徵營利事業所得稅，因此而生之前手息扣繳稅
款，自不在扣繳稅額抵繳應納稅款之列。查上訴人八十四年度營利事業所得稅申報，
依原處分卷附上訴人簽證會計師八十九年十二月十九日函及所附八十四年度各類利息
收入扣繳稅款與申報金額調節表顯示，其帳列利息收入已減除本期取得公債前手利息
新台幣（下同）六六、七八九、六六八元，上訴人既將債券前手息扣除，未申報為收
入，即不得將因此而生之前手息扣繳稅額抵繳應納稅額，上訴人將之列入抵繳稅額，
於法即有未合。上訴人雖主張其八十四年度營利事業所得稅經會計師查核簽證辦理結
算申報，被上訴人作書面審查時，對已載明上訴人據以申請抵繳債券利息扣繳憑單上
之扣繳稅款，含有前手債券持有人扣繳稅款之事實，並未表示不妥而如數核定准以抵
繳，其事後之發現既載明於原資料，並無新資料，能否謂為另發現應徵之稅捐，即有
可議之處；系爭扣繳稅款既由上訴人全額繳納，並由付息機關以上訴人名義開立扣繳
憑單，自應准予用以抵繳，被上訴人追溯調整否准抵繳，實質加重上訴人之稅賦，且
有違會計基本原則信賴保護原則云云。惟依稅捐稽徵法第二十一條第二項前段規定：
「在前項核課期間內，經另發現應徵之稅捐者，仍應依法補徵或並予處罰；．．．」
營利事業所得稅結算申報書面審核案件抽查辦法第三條第一款規定：「經稽徵機關書
面審核核定之營利事業所得稅結算申報案件，均應列入抽查，其範圍如左：一、會計
師查核簽證申報案件，經書面審核核定者。」參以本院四十五年度判字第六十號判例
「官署之行政處分，經人民依行政爭訟之手段請求救濟，而經受理訴願之官署，就實
體上審查決定而告確定，或經行政法院就實體上判決確定者，即兼有形式上及實質上
之確定力。當事人對於同一事項，既不得再行爭執，而為該處分之官署及其監督官署
，亦不能復予變更。」是被上訴人前所為書面審核，僅生形式上之確定力。查被上訴
人就營利事業所得稅之調查核課向採選案及選項查核方式，尤以上訴人等票券金融業
者之營利事業所得稅結算申報均採會計師查核簽證申報，被上訴人原未就其申報逐案
逐項為查核，而逕採暫按書面審查核定方式，致造成上訴人有投機不合法之申報方式
，被上訴人發覺後依前述規定予以抽查核定，自無不合。又按所得稅法第七十一條第
一項及第九十九條雖規定納稅義務人得以暫繳及扣繳稅款抵繳結算申報之應納稅額，
然得為扣繳稅額抵繳應納稅款之對象，以應將利息所得申報、繳納所得稅之承擔納稅
義務者為限；反之，如未申報利息所得，而未繳納利息所得稅者，則無扣繳稅額抵繳
應納稅款之適用，此為法律當然之解釋。上訴人於利息兌領日前買回債券，前手兌領
之利息既非上訴人之利息收入，該利息收入之納稅義務人即非上訴人，縱扣繳憑單以
上訴人名義開立，然系爭扣繳稅款非實質負擔及繳納，依實質課稅原則，自不得以之
抵繳其當年度營利事業所得稅之應納稅額。又被上訴人依法核稅，並無所謂加重上訴
人稅賦，違反會計基本原則可言。另所得稅法有關扣繳稅額得否抵繳稅款之規定並未
變更，被上訴人亦無改變核課方式之函釋，而所謂信賴保護原則，係指人民因信賴授
益處分之存續力，就生活關係已作適當之安排，嗣該授益處分縱經撤銷，人民之信賴
利益亦應受保護者而言。被上訴人核定稅額為負擔處分，是否有信賴保護原則之適用
，即非無疑，縱認亦應適用信賴保護原則，惟依所得收付實現原則，有所得者方得以
其預繳之稅款抵繳應付稅款，上訴人自不能以被上訴人前未曾發現其以前手息扣抵自
己應付稅款，主張信賴保護。上訴人主張揆諸前開規定及說明，核屬無據，均不可採
。從而被上訴人否准上訴人以前手扣繳稅額六、六七八、九六七元抵繳其應納稅款，
並同額增列其購進債券成本，相對調減本期出售公債利益（作收入減項）六、六七八
、九六七元，將原申報證券交易所得三一、二一一、三二七元，變更核定為二四、五
三二、三六○元，復查及訴願決定予以維持，亦無不合。乃予駁回上訴人於原審之訴
，固非無見。
惟查「憲法第十九條規定人民有依法律納稅之義務，固係指人民有依據法律所定之納
稅主體、稅目、稅率、納稅方法及納稅期間等項而負納稅義務之意，然課人民以繳納
租稅之法律，於適用時，該法律所定之事項若權利義務相關連者，本於法律適用之整
體性及權利義務之平衡性，當不得任意割裂適用。」業經司法院釋字第三八五號解釋
在案。又「納稅義務人有左列各類所得者，應由扣繳義務人於給付時，依規定之扣繳
率或扣繳辦法，扣取稅款，並依第九十二條規定繳納之︰一、．．．二、機關、團體
、事業或執行業務者所給付之薪資、利息、．．．。」為行為時所得稅法第八十八條
所明定。故利息所得者，應由扣繳義務人於給付時，扣取稅款，並將所扣稅款向國庫
繳納；又依同法第七十一條第一項前段、第九十九條及第一百條之規定，扣繳稅款於
結算申報時當可用以抵繳應納稅額；此為義務與權利相互關連之規定，不容割裂適用
。另財政部六十四年九月四日臺財稅第三六四四○號函釋：「主旨：中央政府建設公
債甲種債票之利息，應由付息機構於付息時，按照所得稅法第八十八條、第八十九條
、第九十二條及各類所得扣繳率表等規定，扣繳利息所得稅款，並以付息時債票持有
人為納稅義務人，向稽徵機關填報扣繳憑單，並依同法第九十四條規定，將扣繳憑單
填送納稅義務人。說明：二、本債票無論曾否轉讓，均應由付息機構，以付息時之持
票人為納稅義務人（記名式者為最後記名之人）就全部利息一次扣繳所得稅；並根據
持票人之身分證明，依法填報扣繳憑單。納稅義務人為中華民國居住之個人或營利事
業，應將該項利息所得，依法合併當年度所得申報所得稅。」本件上訴人為系爭債券
付息時之持票人，因上開財政部六十四年九月四日臺財稅第三六四四○號函釋，遭強
制課以系爭全部利息扣繳稅款之義務，既依法律之形式；而於結算申報時，被上訴人
竟主張上訴人雖被扣繳系爭稅款但非實際納稅義務人，否准扣繳稅款抵繳應納稅額之
權利，反採經濟之事實。對於同一系爭所得，權利義務相關連之事項，而為不同認定
，並均以不利於上訴人者為其準據，顯然割裂適用法律，揆諸前開司法院第三八五號
解釋及說明，即有可議。上訴人執以指摘，非全無理由，應將原判決廢棄，又本件係
因原審對於其確定之事實適用法規不當而廢棄原判決，且原審確定之事實即為復查、
訴願決定遞維持原核定之事實基礎，依該事實，本件已可為裁判，本院爰自為判決，
撤銷訴願決定及復查決定，由被上訴人另為適法之復查決定。
據上論結，本件上訴為有理由，依行政訴訟法第二百五十六條第一項、第二百五十九
條第一款、第九十八條第三項前段，判決如主文。
中    華    民    國    九十二      年      七        月      十        日
                    最 高 行 政 法 院  第 五 庭
                                審 判 長 法  官      徐  樹  海
                                         法  官      蔡  進  田
                                         法  官      鄭  淑  貞
                                         法  官      林  家  惠
                                         法  官      林  茂  權
右  正  本  證  明  與  原  本  無  異
                                         法院書記官  陳  盛  信
中    華    民    國    九十二      年      七        月      十        日


司法院資訊處製作；財團法人民間司法改革基金會備份。
